【裁判字號】    88,訴,476
【裁判日期】    890504
【裁判案由】    偽造文書
【裁判全文】
臺灣雲林地方法院刑事判決                          八十八年度訴字第四七六號
    公  訴  人  臺灣雲林地方法院檢察署檢察官
    被      告  丙○○
右列被告因偽造文書案件，經檢察官提起公訴（八十八年度偵字第四三一九號），本
院判決如左：
    主      文
丙○○連續行使偽造私文書，足以生損害於公眾及他人，處有期徒刑壹年陸月。偽造
「丁○○」之印章貳枚，臺灣省電器承裝申請設立登記事項表上偽造「丁○○」之署
押、偽造「丁○○」之印文貳枚，營利事業統一發證設立（變更）登記申請書上偽造
「丁○○」之印文壹枚，臺灣區電氣工程同業公會入會申請書上偽造「丁○○」之印
文貳枚，均沒收之。
    事      實
一、丙○○欲開設水電行，然其無電匠執照，無法向主管機關辦理電器承裝業乙級設
    立登記，乃徵得領有電匠執照之丁○○同意，任其經營之水電行員工，俾便向主
    管機關辦理設立登記。丁○○不疑有他，遂同意任丙○○所營水電行之員工，詎
    丙○○未經丁○○之同意，擅將丁○○名列設於嘉義市○○○街二十號一樓「建
    成水電行」之負責人，並基於概括犯意，於民國八十五年九月間，先委由不知情
    不詳姓名之人私刻丁○○之印章二枚，再委請不知情不詳姓名之會計人員，在嘉
    義市○○路某辦公處所，以丁○○之名義並蓋用前開印章於申請表格書內，偽造
    填具臺灣省電器承裝申請設立登記事項表、營利事業統一發證設立（變更）登記
    申請書、臺灣區電氣工程同業公會入會申請書各一份，再先後分別持向臺灣省政
    府、嘉義市政府及臺灣區電氣工程工業同業公會申請辦理建成水電行設立登記及
    加入公會登記，並矇使臺灣省政府、嘉義市政府二機關不知情之承辦公務員將上
    述不實事項登載於職務上所掌管之公文書上，足生損害於主管機關對於登記證核
    發及稅捐機關對稅捐稽徵之正確性及丁○○之權益。嗣丁○○於八十八年四月間
    接獲嘉義市稅捐稽徵處之欠繳營利事業所得稅之通知，始發現上情。
二、案經丁○○訴請臺灣雲林地方法院檢察署檢察官偵查起訴。
    理      由
一、訊據被告丙○○固不諱言於右揭時、地曾委請他人私刻印章，再填具表格，以丁○○為建成水電行負責人之名義，申請辦理水電行設立登記及加入電氣工程工業
    同業公會登記等情屬實，惟矢口否認涉有右揭偽造文書事實，辯稱：建成水電行
    係伊與丁○○合夥開設的，並由丁○○任該水電行之負責人，丁○○亦有同意才
    將電匠牌照借給伊，另印章係丁○○交付予伊云云。然查，右揭事實業據告訴人
    丁○○於偵查及本院審理中指述綦詳，核與被告同往丁○○家中洽談借牌設立水
    電行之女友何玉秀於偵查中供稱：當時丙○○向丁○○借用電匠牌照，僅表明要
    丁○○當該水電行之員工，並非任該水電行之負責人等語之情節相符；另同時借
    牌予被告開設建成水電行之證人丁有星於偵查中亦證稱：是丙○○打電話約伊至
    丙○○住處，並告知伊欠缺電匠牌照無法辦理水電行登記，丙○○給伊新臺幣（
    下同）一萬元為酬勞，伊才將電匠執照借予丙○○，伊從未在丙○○處工作過，
    丁○○伊亦不認識，後來才知丁○○與伊同係借牌予丙○○之人等語綦詳。而被
    告於偵查中亦自承：（問丁○○說你只向他借牌，非以他為負責人？）有對他說
    明，且他父親也在場，是以他當負責人。（你以他當負責人給予他何報酬？）我
    拿一萬元訂金給他等語。苟如被告所辯建成水電行係其與告訴人合夥開設的，告
  訴人亦同意擔任該水電行負責人，則被告又何需給予告訴人一萬元為酬勞？是被
    告辯稱其已徵得丁○○同意擔任該水電行負責人並以伊名義辦理各項登記手續云
    云，顯係事後卸責之詞，尚難採信。此外，復有經濟部八十九年三月六日經中
    字第八九九八二四五五號函附之臺灣省電器承裝申請設立登記事項表、嘉義市政
    府八十八年十一月十九日府建商字第八五四七一號函附之營利事業統一發證設
    立登記申請書、臺灣區電氣工程工業同業公會入會申請書、臺灣省政府建設廳電
    器承裝業登記執照、臺灣省嘉義市政府營利事業登記證、嘉義市稅捐稽徵處八十
    九年二月十一日嘉市稅工字第八九七○三七四五號函附之八十六年度承裝水電
    工程開立發票查核明細表影本二十八張、統計表影本四張、處分書影本一張等在
    卷可稽，被告犯行應堪認定。
二、被告私刻被害人印章，用以偽造被害人名義之臺灣省電器承裝申請設立登記事項
    表、營利事業統一發證設立（變更）登記申請書、臺灣區電氣工程同業公會入會
    申請書等各式表格，並持之申辦水電行設立及加入同業公會登記，均足生損害於
    被害人及主管機關對公司商號之管理；並使該管公務員將此不實事項登載於職務
    上掌管之公文書，足生損害於公眾及他人。核其所為，係犯刑法第二百十六條、
    第二百十條行使偽造私文書罪及第二百十四條使公務員登載不實罪。被告利用不
    知情之人偽造印章及私文書並持以行使為間接正犯。其偽造印章、印文係偽造私
    文書之階段行為；另偽造私文書之低度行為，為行使之高度行為所吸收，均不另
    論罪。而被告同時偽造各式申請書表之犯行，係以一行為犯同一偽造私文書罪，
    應依想像競合之規定，論以一罪。又其持用偽造申請書先後向臺灣省政府、嘉義
    市政府及臺灣區電氣工程工業同業公會申辦設立及入會登記，該三次行使偽造私
    文書犯行，時間緊密，犯意概括，所犯構成要件相同，為連續犯，依同法第五十
    六條規定，以一罪論，並加重其刑。再其持用偽造之申請書先後向臺灣省政府、
    嘉義市政府申辦設立登記，使該管公務員登載於職務上所掌之公文書，該二次犯
    行，亦時間緊接，犯罪基本構成要件相同，亦係基於概括犯意反覆為之，應依連
    續犯規定論以一罪，並加重其刑。而其所犯上開二罪之間，有方法結果之牽連關
    係，應從一重之行使偽造私文書罪處斷。公訴人漏未就被告偽造臺灣省電器承裝
    申請設立登記事項表、臺灣區電氣工程同業公會入會申請書，分別持向臺灣省政
    府、臺灣區電氣工程工業同業公會申請辦理建成水電行設立登記及加入公會登記
    ，並矇使臺灣省政府不知情之承辦公務員將上述不實事項登載於職務上所掌管之
    公文書上，足生損害於主管機關對於登記證核發等犯行起訴，然該等犯行與起訴
    部分有連續犯、牽連犯之裁判上一罪關係，已如前述，是本院自應併予審理。爰
    審酌被告犯罪之動機、目的、手段、智識程度，其前有竊盜、誣告、偽造文書之
    犯罪記錄，素行不良及其犯罪後，非但不知悔悟，反一再飾詞狡辯，以圖脫免刑
    責，其態度非佳等一切情狀，量處如主文所示之刑，以資懲儆。另被告所偽造「
    丁○○」之印章雖未扣案，然亦未能證明已滅失，自應依法宣告沒收；又臺灣省
    電器承裝申請設立登記事項表、營利事業統一發證設立（變更）登記申請書、臺
    灣區電氣工程同業公會入會申請書上偽造「丁○○」之署押、印文，亦應依法宣
    告沒收之。
三、公訴意旨另以：被告丙○○復賡續前開概括之犯意，於八十六年二月十五日向乙○○謊稱丁○○係其女婿，致乙○○信以為真，由其代理丁○○將建成水電行轉
    讓給乙○○經營，丙○○並於轉讓書上偽簽丁○○之姓名，並明知該事項為不實
    ，偽造申請書而向不知情之臺灣省政府建設廳承辦公務員辦畢該水電行負責人變
    更登記，足生損害於主管機關登記事項之正確性，而認被告尚涉犯刑法第二百十
    六條、第二百十條行使偽造私文書罪及第二百十四條使公務員登載不實罪嫌云云
    。惟按偽造私文書及使公務員登載不實行為，須足以生損害於公眾或他人，始能
    成立。所謂足生損害，係指公眾或他人有可受法律保護之利益，因文書之偽造，
    而有受損害之虞而言。若僅具偽造之形式，而實質上並不足以生損害之虞者，尚
    難構成該罪。而此等文書，因尚未具備該罪之要件，自不得為行使偽造文書罪之
    客體，從而行為人行使該文書，即不得以行使偽造文書罪相繩。經查，被告於八
    十六年二月十五日將建成水電行轉讓予陳春燈經營，被告並未於轉讓書上偽簽丁○○之姓名，此有轉讓書影本一紙附卷可考（詳臺灣嘉義地方法院檢察署八十八
    年度偵字第二八六三號偵查卷第十四頁），公訴人指訴被告偽造丁○○名義之轉
    讓書，顯與事實不符，自無足採。次查，建成水電行本為被告開設經營，業據被
    告供承在卷，並經告訴人指述明確，嗣於八十六年二月十五日，被告讓售予案外
    人乙○○經營，亦經證人乙○○到庭結證屬實，復有前揭轉讓書可稽。是被告縱
    如公訴人所訴以丁○○名義將前揭水電行轉讓予乙○○，因該水電行本為被告所
    有，被告將之轉讓他人經營，亦無足生損害於丁○○之情事，自難謂被告行為構
    成偽造文書罪責。又查，被告因將建成水電行轉讓予乙○○經營，為申請辦理變
    更登記，固曾於八十六年六月十一日利用乙○○以丁○○名義，偽填臺灣省電器
    承裝申請變更登記事項表，進而持向不知情之臺灣省建設廳承辦公務員申請辦理
    該水電行負責人變更登，然建成水電行本為被告所開設經營，僅負責人被告偽以
    丁○○名義登記等情，已如前述，嗣被告因將其所開設之建成水電行轉讓予乙○○經營，並為辦理變更登記再次偽以丁○○名義提出變更登記申請，就該申請書
    之形式而言，因未經丁○○同意擅以丁○○名義具名固有虛偽不實之情事，然就
    該文書實質內容言，因申請變更該水電行負責人登記確與水電行轉讓事實相符，
    職是，被告縱偽以丁○○名義填具變更登記申請書，並持向臺灣省建設廳承辦之
    公務人員為變更登記申請，並不足以生損害於丁○○一節，亦據丁○○到庭陳明
    在卷，因之被告雖有以丁○○名義虛造變更登記申請書之行徑，但並未有對丁○○造成任何損害情事，是被告前揭行為，自難論以偽造私文書罪責，進而亦難成
    立行使偽造私文書罪責。末查，被告偽以丁○○名義填具變更登記申請書後持向
    臺灣省政府建設廳承辦之公務人員為變更登記申請，並使承辦之公務人員辦畢建
    成水電行負責人變更登記一節，固有臺灣省政府建設廳八十六年六月十二日建
    二字第七三一二七號函、臺灣省電器承裝業變更登記事項表附卷可稽，然因該水
    電行為被告所有，被告復確有轉讓水電行之事實，均如前述，其據以申請變更登
    記，即難謂被告有何矇使公務員為不實登載之情事，況被告此舉無異將本為不實
    之登記事項（水電行負責人本為被告卻登記為丁○○），申請變更登記與事實相
    符，亦難認有何足以損害於公眾或他人之虞之情事，揆諸首揭規定，被告前開行
    為與使公務員登載不實罪之構成要件不符，自難以該罪相繩。此外，復查無其他
    證據足資認定被告有公訴人所指之刑法第二百十六條、第二百十條行使偽造私文
    書及第二百十四條使公務員登載不實犯行，則此部分不能證明被告犯罪，原應為
    無罪之諭知，惟公訴意旨認此部分與前述據以論罪科刑之犯行，具有連續犯裁判
    上一罪之關係，爰不另為無罪之諭知，附此明。
據上論斷，應依刑事訴訟法第二百九十九條第一項前段，刑法五十六條、第二百十六
條、第二百十條、第二百十四條、第二百十九條、第五十五條，罰金罰鍰提高標準條
例第一條前段，判決如主文。
本案經檢察官甲○○到庭執行職務。
中      華      民      國    八十九    年      五      月      四      日
                                  臺灣雲林地方法院刑事第二庭
                                      法  官
右正本證明與原本無異
如不服本判決，應於送達後十日內向本院提出上訴狀。（須附繕本）
                                      書記官  □  □  □
中      華      民      國    八十四    年    □□    月    □□□    日


司法院資訊處製作；財團法人民間司法改革基金會備份。
